ACORDAO-COMPLETO-2558249

ACÓRDÃO 2850/2023 ATA 10/2023 - SEGUNDA CÂMARA

VISTOS, relatados e discutidos estes autos de tomada de contas especial instaurada pelo Fundo Nacional de Desenvolvimento da Educação (FNDE) em decorrência de irregularidades verificadas na execução do Convênio 816077/2007, celebrado com o Município de Pirapora/MG para a realização de ações que promovessem a inclusão de alunos com necessidades educacionais especiais,
ACORDAM os Ministros do Tribunal de Contas da União, reunidos em Sessão da 2ª Câmara, com base no art. 12, § 3º, da Lei 8.443/1992, nos arts. 2º e 11 da Resolução TCU 344/2022 e no art. 169, III, do Regimento Interno do TCU, e diante das razões expostas pelo Relator, em:
9.1. reconhecer a prescrição das pretensões punitiva e ressarcitória em relação ao responsável deste processo; 
9.2. notificar o responsável e o Fundo Nacional de Desenvolvimento da Educação (FNDE) a respeito desta deliberação;
9.3. arquivar o processo.

Tomada de contas especial instaurada pelo Fundo Nacional de Desenvolvimento da Educação, em desfavor de Warmillon Fonseca Braga, em razão de não comprovação da regular aplicação dos recursos repassados por meio do Convênio de registro Siafi 597653,  firmado entre o Fundo Nacional de Desenvolvimento da Educação  FNDE e o Município de Pirapora - MG,

Segunda Câmara

Município de Pirapora/MG e Fundo Nacional de Desenvolvimento da Educação (FNDE)

3. Responsável: Warmillon Fonseca Braga (ex-prefeito, CPF XXX.099.116-XX)

13.1. Ministros presentes: Vital do Rêgo (Presidente), Augusto Nardes, Aroldo Cedraz e Antonio Anastasia (Relator).
13.2. Ministro-Substituto presente: Marcos Bemquerer Costa.

ANTONIO ANASTASIA

Este processo trata da tomada de contas especial instaurada pelo Fundo Nacional de Desenvolvimento da Educação (FNDE) em decorrência de irregularidades verificadas na execução do Convênio 816077/2007, celebrado com o Município de Pirapora/MG para a realização de ações que promovessem a inclusão de alunos com necessidades educacionais especiais.
2. A então SecexTCE, atual AudTCE, propôs (peças 54-56) o julgamento pela irregularidade das contas, com a imputação do débito apurado e a imposição de multa, conforme a instrução (peça 54) transcrita a seguir:
"INTRODUÇÃO
Cuidam os autos de tomada de contas especial instaurada pelo Fundo Nacional de Desenvolvimento da Educação, em desfavor de Warmillon Fonseca Braga (CPF: XXX.099.116-XX) , em razão de não comprovação da regular aplicação dos recursos repassados por meio do Convênio de registro Siafi 597653 (peça 9) firmado entre o Fundo Nacional de Desenvolvimento da Educação - FNDE e o Município de Pirapora - MG, e que tinha por objeto o instrumento descrito como 'ESTE CONVÊNIO TEM POR OBJETO CONCEDER APOIO FINANCEIRO PARA O DESENVOLVIMENTO DE AÇÕES QUE PROMOVAM A INCLUSÃO DE ALUNOS COM NECESSIDADES EDUCACIONAIS ESPECIAIS POR MEIO DAS AÇÕES DE AQUISIÇÃO DE MATERIAL DIDATICO/PEDAGÓGICO ESPECÍFICO, AQUISIÇÃO DE EQUIPAMENTOS E FORMAÇÃO DE PROFESSORES PARA ATENDIMENTO EDUCACIONAL ESPECIALIZADO, CONFORME PLANO DE TRABALHO APROVADO	'.
HISTÓRICO
Em 25/5/2021, com fundamento na IN/TCU 71/2012, alterada pela IN/TCU 76/2016, e DN/TCU 155/2016, o dirigente da instituição Fundo Nacional de Desenvolvimento da Educação autorizou a instauração da tomada de contas especial (peça 1) . O processo foi registrado no sistema e-TCE com o número 1184/2021.
O Convênio de registro Siafi 597653 foi firmado no valor de R$ 69.159,60, sendo R$ 68.468,01 à conta do concedente e R$ 691,59 referentes à contrapartida do convenente. Teve vigência de 13/12/2007 a 11/12/2008, com prazo para apresentação da prestação de contas em 9/2/2009. Os repasses efetivos da União totalizaram R$ 68.468,01 (peça 4) .
A prestação de contas e complementações enviadas foram analisadas por meio dos documentos constantes nas peças 8 e 13.
O fundamento para a instauração da Tomada de Contas Especial, conforme consignado na matriz de responsabilização elaborada pelo tomador de contas, foi a constatação da seguinte irregularidade (peça 31) : 
Divergência entre os pagamentos declarados na Relação de Pagamentos Efetuados e os débitos evidenciados no extrato bancário da conta específica.
O responsável arrolado na fase interna foi devidamente comunicado e, diante da ausência de justificativas suficientes para elidir a irregularidade e da não devolução dos recursos, instaurou-se a presente tomada de contas especial (peças 22 e 23) .
No relatório (peça 32) , o tomador de contas concluiu que o prejuízo importaria no valor original de R$ 63.547,32, imputando-se a responsabilidade a Warmillon Fonseca Braga, prefeito no período de 1/1/2005 a 31/12/2012, na condição de gestor dos recursos. 
Em 31/8/2021, a Controladoria-Geral da União emitiu o relatório de auditoria (peça 36) , em concordância com o relatório do tomador de contas. O certificado de auditoria e o parecer do dirigente do órgão de controle interno concluíram pela irregularidade das presentes contas (peças 37 e 38) .
Em 2/9/2021, o ministro responsável pela área atestou haver tomado conhecimento das conclusões contidas no relatório e certificado de auditoria, bem como do parecer conclusivo do dirigente do órgão de controle interno, manifestando-se pela irregularidade das contas, e determinou o encaminhamento do processo ao Tribunal de Contas da União (peça 39) .
Na instrução inicial (peça 43) , analisando-se os documentos nos autos, concluiu-se pela necessidade de realização de citação para a seguinte irregularidade: 
Irregularidade 1:  Divergência   entre   os   pagamentos   declarados   na   Relação   de Pagamentos  Efetuados  e  os  débitos  evidenciados  no  extrato  bancário  da  conta específica.
Evidências da irregularidade: documentos técnicos presentes nas peças 11, 12, 14 e 19.
Normas infringidas: art. 37, caput, c/c o art. 70, parágrafo único, da Constituição da República Federativa do Brasil; art. 93, do Decreto-lei 200/1967; art. 66, do Decreto 93.872/1986.
	Débitos relacionados ao responsável Warmillon Fonseca Braga (CPF: XXX.099.116-XX) :
	Data de ocorrência
	Valor histórico (R$) 
	Identificador

	9/5/2008
	3.113,00
	D1

	9/5/2008
	849,00
	D2

	9/5/2008
	24.338,00
	D3

	14/5/2008
	119,20
	D4

	2/7/2008
	703,11
	D5

	1/8/2008
	7.860,00
	D6

	4/8/2008
	2.628,00
	D7

	6/10/2008
	503,00
	D8

	5/11/2008
	1.236,00
	D9

	10/11/2008
	2.670,00
	D10

	23/12/2008
	11.331,50
	D11

	29/12/2008
	10.265,84
	D12

	26/7/2012
	4.248,42
	*C1

	26/7/2012
	2.179,09
	D13

			* crédito referente ao valor restituído em 26/07/2012
Cofre credor: Fundo Nacional de Desenvolvimento da Educação.
Responsável: Warmillon Fonseca Braga (CPF: XXX.099.116-XX) .
Conduta: nas parcelas D1 a D13 - não  demonstrar  a  boa  e  regular  aplicação  dos  recursos  federais recebidos e geridos por meio do instrumento em questão.
Nexo de causalidade: a apresentação incompleta da documentação da prestação de contas impediu a comprovação da regular aplicação dos recursos federais repassados, no âmbito do instrumento em questão, resultando em presunção de dano ao erário.
Culpabilidade: não há excludentes de ilicitude, de culpabilidade e de punibilidade; é razoável supor que o responsável tinha consciência da ilicitude de sua conduta; era exigível conduta diversa da praticada, qual seja, apresentar a prestação de contas contendo todos os documentos necessários à comprovação da regular aplicação dos recursos federais repassados, conforme estabelecido nas normas aplicáveis. 
Encaminhamento: citação.
Em cumprimento ao pronunciamento da unidade (peça 45) , foi efetuada citação do responsável, nos moldes adiante:
	Comunicação: Ofício 27520/2022 - Seproc (peça 48) 
Data da Expedição: 22/6/2022
Data da Ciência: 30/6/2022 (peça 50) 
Nome Recebedor: Josiele C. Barbosa 
Observação: Ofício enviado para o endereço do responsável, conforme pesquisa na base de dados no sistema da Receita Federal, custodiada pelo TCU (peça 46) .
Fim do prazo para a defesa: 15/7/2022
	
	Comunicação: Ofício 27521/2022 - Seproc (peça 47) 
Data da Expedição: 22/6/2022
Data da Ciência: não houve (Mudou-se) (peça 49) 
Observação: Ofício enviado para o endereço do responsável, conforme pesquisa na base de dados no sistema do TSE, custodiada pelo TCU (peça 46) .
	
Conforme Despacho de Conclusão das Comunicações Processuais (peça 51) , as providências inerentes às comunicações processuais foram concluídas. 
Transcorrido o prazo regimental, o responsável Warmillon Fonseca Braga permaneceu silente, devendo ser considerado revel, nos termos do art. 12, § 3º, da Lei 8.443/1992.
ANÁLISE DOS PRESSUPOSTOS DE PROCEDIBILIDADE DA IN/TCU 71/2012
Avaliação de Viabilidade do Exercício do Contraditório e Ampla Defesa
Verifica-se que não houve o transcurso de mais de dez anos desde o fato gerador sem que tenha havido a notificação do responsável pela autoridade administrativa federal competente (art. 6º, inciso II, c/c art. 19 da IN/TCU 71/2012, modificada pela IN/TCU 76/2016) , uma vez que o fato gerador da irregularidade sancionada ocorreu em 26/7/2012, e o responsável foi notificado sobre a irregularidade pela autoridade administrativa competente conforme segue:
Warmillon Fonseca Braga, por meio do ofício acostado à peça 22, recebido em 16/10/2018, conforme AR (peça 23) .
Valor de Constituição da TCE 	
Verifica-se, ainda, que o valor atualizado do débito apurado (sem juros) em 1/1/2017 é de R$ 107.705,76, portanto superior ao limite mínimo de R$ 100.000,00, na forma estabelecida conforme os arts. 6º, inciso I, e 19 da IN/TCU 71/2012, modificada pela IN/TCU 76/2016. 
OUTROS PROCESSOS E DÉBITOS NOS SISTEMAS DO TCU COM O MESMO RESPONSÁVEL
Informa-se que foram encontrados processos no Tribunal com o mesmo responsável:
	Responsável
	Processo

	Warmillon Fonseca Braga
	Processo 011.056/2012-6 [TCE, encerrado]
Processo 003.164/2015-2 [TCE, encerrado]
Processo 001.468/2014-6 [TCE, encerrado]
Processo 024.359/2016-5 [CBEX, encerrado]
Processo 024.360/2016-3 [CBEX, encerrado]
Processo 016.635/2021-3 [TCE, aberto]
Processo 036.825/2019-0 [TCE, aberto]
Processo 016.464/2021-4 [TCE, aberto]
Processo 009.427/2019-8 [TCE, encerrado]
Processo 020.016/2021-2 [TCE, aberto]

Informa-se que foram encontrados débitos imputáveis ao responsável no banco de débitos existente no sistema e-TCE:
	Responsável
	Débito inferior

	Warmillon Fonseca Braga
	722/2020 (R$ 2.655,12) - Dano inferior ao limite de instauração da TCE cadastrado

A tomada de contas especial está, assim, devidamente constituída e em condição de ser instruída.
EXAME TÉCNICO
Da validade das notificações:
Preliminarmente, cumpre tecer breves considerações sobre a forma como são realizadas as comunicações processuais no TCU. A esse respeito, destacam-se o art. 179, do Regimento Interno do TCU (Resolução 155, de 4/12/2002) e o art. 4º, inciso III, § 1º, da Resolução TCU 170, de 30 de junho de 2004, in verbis:
Art. 179. A citação, a audiência ou a notificação, bem como a comunicação de diligência, farse-ão:
I - mediante ciência da parte, efetivada por servidor designado, por meio eletrônico, fac-símile, telegrama ou qualquer outra forma, desde que fique confirmada inequivocamente a entrega da comunicação ao destinatário;
II - mediante carta registrada, com aviso de recebimento que comprove a entrega no endereço do destinatário;
III - por edital publicado no Diário Oficial da União, quando o seu destinatário não for localizado
 (...) 
Art. 3º As comunicações serão dirigidas ao responsável, ou ao interessado, ou ao dirigente de órgão ou entidade, ou ao representante legal ou ao procurador constituído nos autos, com poderes expressos no mandato para esse fim, por meio de:
I - correio eletrônico, fac-símile ou telegrama;
II - servidor designado;
III - carta registrada, com aviso de recebimento;
IV - edital publicado no Diário Oficial da União, quando o seu destinatário não for localizado, nas hipóteses em que seja necessário o exercício de defesa.
Art. 4º. Consideram-se entregues as comunicações:
I - efetivadas conforme disposto nos incisos I e II do artigo anterior, mediante confirmação da ciência do destinatário;
II - realizadas na forma prevista no inciso III do artigo anterior, com o retorno do aviso de recebimento, entregue comprovadamente no endereço do destinatário;
III - na data de publicação do edital no Diário Oficial da União, quando realizadas na forma prevista no inciso IV do artigo anterior.
§ 1º O endereço do destinatário deverá ser previamente confirmado mediante consulta aos sistemas disponíveis ao Tribunal ou a outros meios de informação, a qual deverá ser juntada ao respectivo processo.
 (...) 
Bem se vê, portanto, que a validade da citação via postal não depende de que o aviso de recebimento seja assinado pelo próprio destinatário da comunicação, o que dispensa, no caso em tela, a entrega do AR em 'mãos próprias'. A exigência da norma é no sentido de o Tribunal verificar se a correspondência foi entregue no endereço correto, residindo aqui a necessidade de certeza inequívoca. 
Não é outra a orientação da jurisprudência do TCU, conforme se verifica dos julgados a seguir transcritos:
São válidas as comunicações processuais entregues, mediante carta registrada, no endereço correto do responsável, não havendo necessidade de que o recebimento seja feito por ele próprio (Acórdão 3648/2013-TCU-Segunda Câmara, Relator José Jorge) ;
É prescindível a entrega pessoal das comunicações pelo TCU, razão pela qual não há necessidade de que o aviso de recebimento seja assinado pelo próprio destinatário. Entregandose a correspondência no endereço correto do destinatário, presume-se o recebimento da citação. (Acórdão 1019/2008-TCU-Plenário, Relator Benjamin Zymler) ;
As comunicações do TCU, inclusive as citações, deverão ser realizadas mediante Aviso de Recebimento - AR, via Empresa Brasileira de Correios e Telégrafos, bastando para sua validade que se demonstre que a correspondência foi entregue no endereço correto. (Acórdão 1526/2007-TCU-Plenário, Relator Aroldo Cedraz) .
A validade do critério de comunicação processual do TCU foi referendada pelo Supremo Tribunal Federal, nos termos do julgamento do MS-AgR 25.816/DF, por meio do qual se afirmou a desnecessidade da ciência pessoal do interessado, entendendo-se suficiente a comprovação da entrega do 'AR' no endereço do destinatário:
Ementa: agravo regimental. Mandado de segurança. Desnecessidade de intimação pessoal das decisões do tribunal de contas da união. art. 179 do regimento interno do TCU. Intimação do ato impugnado por carta registrada, iniciado o prazo do art. 18 da lei nº 1.533/51 da data constante do aviso de recebimento. Decadência reconhecida. Agravo improvido.
O envio de carta registrada com aviso de recebimento está expressamente enumerado entre os meios de comunicação de que dispõe o Tribunal de Contas da União para proceder às suas intimações.
O inciso II do art. 179 do Regimento Interno do TCU é claro ao exigir apenas a comprovação da entrega no endereço do destinatário, bastando o aviso de recebimento simples. 
Da revelia do responsável Warmillon Fonseca Braga
No caso vertente, a citação do responsável se deu em endereços provenientes de pesquisas de endereços realizadas pelo TCU (item 12 desta instrução) . A entrega dos ofícios citatórios nesses endereços ficou comprovada conforme detalhamento a seguir:
Warmillon Fonseca Braga, ofício 27520/2022 - Seproc (peça 48) , origem no sistema da Receita Federal, e ofício 27521/2022 - Seproc (peça 47) , origem no sistema do TSE.
Nos processos do TCU, a revelia não leva à presunção de que seriam verdadeiras todas as imputações levantadas contra os responsáveis, diferentemente do que ocorre no processo civil, em que a revelia do réu opera a presunção da verdade dos fatos narrados pelo autor (Acórdão 1009/2018-TCU-Plenário, Relator Bruno Dantas; 2369/2013-TCU-Plenário, Relator Benjamin Zymler e 2449/2013-TCU-Plenário, Relator Benjamin Zymler) . Dessa forma, a avaliação da responsabilidade do agente não pode prescindir da prova existente no processo ou para ele carreada. 
Ao não apresentar sua defesa, o responsável deixou de produzir prova da regular aplicação dos recursos sob sua responsabilidade, em afronta às normas que impõem aos gestores públicos a obrigação legal de, sempre que demandados pelos órgãos de controle, apresentar os documentos que demonstrem a correta utilização das verbas públicas, a exemplo do contido no art. 93 do Decreto-Lei 200/1967: 'Quem quer que utilize dinheiros públicos terá de justificar seu bom e regular emprego na conformidade das leis, regulamentos e normas emanadas das autoridades administrativas competentes.' 
Mesmo as alegações de defesa não sendo apresentadas, considerando o princípio da verdade real que rege esta Corte, procurou-se buscar, em manifestações do responsável na fase interna desta Tomada de Contas Especial, se havia algum argumento que pudesse ser aproveitado a seu favor. 
Em se tratando de processo em que a parte interessada não se manifestou acerca das irregularidades imputadas, não há elementos para que se possa efetivamente aferir e reconhecer a ocorrência de boa-fé na conduta do responsável, podendo este Tribunal, desde logo, proferir o julgamento de mérito pela irregularidade das contas, conforme os termos dos §§ 2º e 6º do art. 202 do Regimento Interno do TCU. (Acórdão 2064/2011-TCU-Primeira Câmara (Relator Ubiratan Aguiar) , 6.182/2011-TCU-1ª Câmara (Relator Weber de Oliveira) , 4.072/2010-TCU-1ª Câmara (Relator Valmir Campelo) , 1.189/2009-TCU-1ª Câmara (Relator Marcos Bemquerer) , 731/2008-TCU-Plenário (Relator Aroldo Cedraz) .
Dessa forma, o responsável Warmillon Fonseca Braga deve ser considerado revel, nos termos do art. 12, § 3º, da Lei 8.443/1992, devendo as contas serem julgadas irregulares, e ser condenado ao débito com, ainda, a multa prevista no art. 57 da Lei 8.443/1992.
Prescrição da Pretensão Punitiva
Vale ressaltar que a pretensão punitiva do TCU, conforme Acórdão 1441/2016-TCU-Plenário, Relator Benjamin Zymler, que uniformizou a jurisprudência acerca dessa questão, subordina-se ao prazo geral de prescrição indicado no art. 205 do Código Civil, que é de dez anos, contado da data de ocorrência da irregularidade sancionada, nos termos do art. 189 do Código Civil, sendo este prazo interrompido pelo ato que ordenar a citação, a audiência ou a oitiva do responsável.
No caso em exame, não ocorreu a prescrição, uma vez que a irregularidade sancionada ocorreu em 26/7/2012, e o ato de ordenação da citação ocorreu em 1/6/2022.
CONCLUSÃO
Em face da análise promovida na seção 'Exame Técnico', verifica-se que o responsável Warmillon Fonseca Braga não logrou comprovar a boa e regular aplicação dos recursos, instado a se manifestar, optou pelo silêncio, configurando a revelia, nos termos do § 3º, do art. 12, da Lei 8.443/1992. 
Ademais, inexistem nos autos elementos que demonstrem a boa-fé do responsável ou a ocorrência de outras excludentes de culpabilidade.
Verifica-se também que não houve a prescrição da pretensão punitiva, conforme análise já realizada.
Tendo em vista que não constam dos autos elementos que permitam reconhecer a boa-fé do responsável, sugere-se que as suas contas sejam julgadas irregulares, nos termos do art. 202, § 6º, do Regimento Interno do TCU, com a imputação do débito atualizado monetariamente e acrescido de juros de mora, nos termos do art. 202, § 1º do Regimento Interno do TCU, descontado o valor eventualmente recolhido, com a aplicação da multa prevista no art. 57 da Lei 8.443/1992.
Por fim, como não houve elementos que pudessem modificar o entendimento acerca das irregularidades em apuração, mantém-se a matriz de responsabilização presente na peça 42.
PROPOSTA DE ENCAMINHAMENTO
Diante do exposto, submetemos os autos à consideração superior, propondo ao Tribunal:
Considerar revel o responsável Warmillon Fonseca Braga (CPF: XXX.099.116-XX) , para todos os efeitos, dando-se prosseguimento ao processo, com fulcro no art. 12, § 3º, da Lei 8.443/1992. 
Julgar irregulares, nos termos dos arts. 1º, inciso I, 16, inciso III, alíneas b e c, da Lei 8.443/1992, c/c os arts. 19 e 23, inciso III, da mesma Lei, as contas do responsável Warmillon Fonseca Braga (CPF: XXX.099.116-XX) , condenando-o ao pagamento das importâncias a seguir especificadas, atualizadas monetariamente e acrescidas dos juros de mora, calculadas a partir das datas discriminadas até a data da efetiva quitação do débito, fixando-lhe o prazo de quinze dias, para que comprove, perante o Tribunal, o recolhimento das referidas quantias aos cofres do Fundo Nacional de Desenvolvimento da Educação, nos termos do art. 23, inciso III, alínea 'a', da citada lei, c/c o art. 214, inciso III, alínea 'a', do Regimento Interno do TCU.  
Débitos relacionados ao responsável Warmillon Fonseca Braga (CPF: XXX.099.116-XX) :
	Data de ocorrência
	Valor histórico (R$) 
	Tipo da parcela

	9/5/2008
	3.113,00
	Débito

	9/5/2008
	849,00
	Débito

	9/5/2008
	24.338,00
	Débito

	14/5/2008
	119,20
	Débito

	2/7/2008
	703,11
	Débito

	1/8/2008
	7.860,00
	Débito

	4/8/2008
	2.628,00
	Débito

	6/10/2008
	503,00
	Débito

	5/11/2008
	1.236,00
	Débito

	10/11/2008
	2.670,00
	Débito

	23/12/2008
	11.331,50
	Débito

	29/12/2008
	10.265,84
	Débito

	26/7/2012
	4.248,42
	Crédito

	26/7/2012
	2.179,09
	Débito

					Valor atualizado do débito (com juros) em 19/8/2022: R$ 197.780,93.
Aplicar ao responsável Warmillon Fonseca Braga (CPF: XXX.099.116-XX) , a multa prevista no art. 57 da Lei 8.443/1992 c/c o art. 267 do Regimento Interno do TCU, fixando-lhe o prazo de quinze dias, a contar da notificação, para que comprove, perante o Tribunal (art. 214, III, alínea 'a', do Regimento Interno do TCU) , o recolhimento da dívida aos cofres do Tesouro Nacional, atualizada monetariamente desde a data do acórdão que vier a ser proferido por este Tribunal até a data do efetivo recolhimento, se paga após o vencimento, na forma da legislação em vigor.
Autorizar, desde logo, a cobrança judicial das dívidas, caso não atendida a notificação, na forma do disposto no art. 28, inciso II, da Lei 8.443/1992.
Autorizar também, desde logo, se requerido, com fundamento no art. 26, da Lei 8.443, de 1992, c/c o art. 217, §1º do Regimento Interno do TCU, o parcelamento da (s) dívida (s) em até 36 parcelas, incidindo, sobre cada parcela, corrigida monetariamente, os correspondentes acréscimos legais, fixando-lhe o prazo de quinze dias, a contar do recebimento da notificação, para comprovar, perante o Tribunal, o recolhimento da primeira parcela, e de trinta dias, a contar da parcela anterior, para comprovar os recolhimentos das demais parcelas, devendo incidir, sobre cada valor mensal, atualizado monetariamente, os juros de mora devidos, no caso do débito, na forma prevista na legislação em vigor, alertando o responsável de que a falta de comprovação do recolhimento de qualquer parcela importará o vencimento antecipado do saldo devedor, nos termos do § 2º do art. 217 do Regimento Interno deste Tribunal. 
Enviar cópia do Acórdão a ser prolatado à Procuradoria da República no Estado de MG, nos termos do § 3º do art. 16 da Lei 8.443/1992, c/c o § 7º do art. 209 do Regimento Interno do TCU, para adoção das medidas cabíveis.
Enviar cópia do Acórdão que vier a ser proferido ao Fundo Nacional de Desenvolvimento da Educação e ao responsável, para ciência.
Informar à Procuradoria da República no Estado de MG, ao Fundo Nacional de Desenvolvimento da Educação e ao responsável que a presente deliberação, acompanhada do Relatório e do Voto que a fundamenta, está disponível para a consulta no endereço www.tcu.gov.br/acordaos, além de esclarecer que, caso requerido, o TCU poderá fornecer sem custos as correspondentes cópias, de forma impressa.
Informar à Procuradoria da República no Estado de MG que, nos termos do parágrafo único do art. 62 da Resolução TCU 259/2014, os procuradores e membros do Ministério Público credenciados nesta Corte podem acessar os presentes autos de forma eletrônica e automática, ressalvados apenas os casos de eventuais peças classificadas como sigilosas, as quais requerem solicitação formal."
3. O Ministério Público (peça 57) divergiu da unidade técnica, por entender que o processo deve ser arquivado em razão da prescrição das pretensões punitiva e ressarcitória (grifos do original) :
"Trata-se de tomada de contas especial instaurada pelo Fundo Nacional de Desenvolvimento da Educação (FNDE) em desfavor de Warmillon Fonseca Braga, ex-prefeito do Município de Pirapora-MG (2005-2008 e 2009-2012) , em razão da não comprovação da regular aplicação dos recursos repassados por meio do Convênio 816077/2007 (Siafi 597653) . O ajuste tinha por objetivo o apoio financeiro para o desenvolvimento de ações de inclusão de alunos com necessidades educacionais especiais (peça 9) .
O convênio foi orçado em R$ 69.159,60, sendo R$ 68.468,01 em recursos federais e R$ 691,59 em contrapartida. Ele esteve vigente de 13/12/2007 a 11/12/2008, com data limite para prestação de contas em 9/2/2009 (peças 9, p. 5 e 7, e 32, p. 1) . Os recursos federais foram creditados na conta vinculada em 2/1/2008 (peça 12, p. 12) .
A Secretaria de Controle Externo de Tomada de Contas Especial (Secex-TCE) promoveu a citação do ex-prefeito pela totalidade das despesas realizadas - abatendo-se o saldo devolvido (peça 27) -, em face da 'divergência entre os pagamentos declarados na Relação de Pagamentos Efetuados e os débitos evidenciados no extrato bancário da conta específica' (peças 43-45) . Embora regularmente citado (peças 46, 48 e 50) , o responsável permaneceu silente.
Após análise dos documentos constantes dos autos, a unidade técnica, em pareceres uniformes, propôs julgar irregulares as contas do responsável, condenando-o ao ressarcimento dos recursos transferidos e aplicando-lhe a multa prevista no art. 57 da Lei 8.443/1992 (peças 54-56) .
Conforme se verifica nos elementos constantes dos autos, as irregularidades atribuídas à recorrente que ensejaram a instauração desta TCE ocorreram entre 2007 e 2009. Examinam-se, portanto, irregularidades cometidas há mais de dez anos, o que justifica, em meu sentir, que se apure a incidência da prescrição da pretensão de ressarcimento aos cofres públicos, sobretudo em face da evolução da jurisprudência do Supremo Tribunal Federal (STF) a respeito da matéria.
Registro que, em diversas oportunidades, ao promover minuciosa e detida análise do tema, defendo que a prescrição da pretensão de ressarcimento ao erário deve seguir as regras estabelecidas no Código Civil atualmente vigente. Cito, como exemplo, os pareceres emitidos nos autos do TC Processo 000.012/2020-3, da relatoria do Ministro Vital do Rêgo; do TC Processo 036.485/2019-5, da relatoria do Ministro-Substituto Marcos Bemquerer Costa; do TC Processo 020.232/2017-9, da relatoria do Ministro-Substituto Weder de Oliveira; do TC Processo 031.091/2013-0, da relatoria do Ministro Benjamin Zymler; do TC Processo 004.030/2017-6, da relatoria do Ministro-Substituto André de Carvalho; do TC Processo 029.107/2019-9, da relatoria do Ministro Raimundo Carreiro; do TC  Processo 006.359/2019-1, da relatoria do Ministro Augusto Nardes; do TC Processo 017.162/2007-1, da relatoria do Ministro Aroldo Cedraz; do TC Processo 035.278/2015-3, da relatoria do Ministro-Substituto Augusto Sherman Cavalcanti; do TC Processo 000.071/2020-0, da relatoria do Ministro Jorge Oliveira; do TC Processo 027.487/2017-2, da relatoria do Ministro Walton Alencar Rodrigues; e do TC Processo 018.978/2012-6, da relatoria do Ministro Bruno Dantas.
Nos pareceres lançados nos referidos processos, sustento que, em razão de seu caráter genérico e da ausência de normas específicas que disciplinem o assunto, o art. 205 do Código Civil - que constitui a regra geral de prescrição - deve incidir, a priori, em todas as situações para as quais a lei não tenha estabelecido prazo inferior. As normas de direito civil, notadamente as insertas na parte geral do Código Civil, por sua abrangência e estofo em sólidos princípios de direito, devem orientar a aplicação do Direito em todos os ramos, quando não conflitantes com matérias especificamente reguladas. Assim, na inexistência de norma específica para a hipótese, entendo que devem incidir as regras da Lei 10.406/2002.
Compreendo, ademais, que a regra do art. 205 do Código Civil, conquanto inespecífica, é perfeitamente compatível com as normas que, desde muito, regem o procedimento de controle externo. E, neste passo, para que não se afronte a harmonia e o caráter sistêmico de suas normas, o Código Civil também pode e deve servir de parâmetro para o regramento de outras questões, como, por exemplo, e no que couber: as causas de suspensão previstas nos arts. 198 e 200; as causas interruptivas do art. 202, incisos I e VI; o recomeço da contagem do prazo estabelecido no art. 202, parágrafo único; a prescrição intercorrente prevista no art. 202, parágrafo único; os efeitos da interrupção efetuada contra devedor solidário, ex vi do art. 204, § 1º, in fine; o prazo geral de dez anos previsto no art. 205; e o dever de guarda de documentos de que trata o art. 1.194.
Ciente de que a egrégia Corte de Contas da União continua a adotar a tese da imprescritibilidade da pretensão de ressarcimento (v.g. Acórdão 5236/2020-TCU-Plenário, 11.839/2020-TCU-2ª Câmara, 18/2021-TCU-1ª Câmara e 120/2021-TCU-Plenário) , peço vênias para ratificar o posicionamento externado nos pareceres acima referenciados, de que o exame da ocorrência da prescrição da pretensão de ressarcimento aos cofres públicos - instrumentalizada nos processos de contas que tramitam no TCU - deve ter como parâmetro o prazo geral de prescrição indicado no art. 205 da Lei 10.406/2002, contado a partir da data de ocorrência da irregularidade que deu origem ao débito, em consonância com o art. 189 da mesma lei.
Isso posto, passo ao exame da ocorrência da prescrição da pretensão de ressarcimento no caso concreto. Considerando que as regras aplicáveis à prescrição da pretensão punitiva, nos termos do Acórdão 1441/2016-TCU-Plenário, são as mesmas que ora proponho para a análise da prescrição da pretensão de ressarcimento ao erário; considerando que, in casu, as irregularidades que ensejaram a aplicação de sanção são as mesmas que deram causa à condenação em débito, assim como são as mesmas as causas interruptivas e demais variáveis; entendo cabível a análise em conjunto da ocorrência da prescrição para ambas pretensões.
Tendo tais balizas como parâmetro para o exame da matéria, concluo pela consumação da prescrição da pretensão de ressarcimento ao erário neste processo. As irregularidades que ensejaram o débito ocorreram em 9/2/2009 (data limite para prestação de contas - peças 9, p. 5 e 7, e 32, p. 1) . Assim, o prazo prescricional de dez anos se verificou sem que fosse interrompido pelo ato que determinou as citações dos responsáveis - qual seja, o pronunciamento do titular da Secex-TCE -, expedido em 1/6/2022 (peça 45) .
Por conseguinte, nos termos do art. 212 do RI/TCU, as presentes contas devem ser arquivadas, sem julgamento de mérito. Sem embargo, caso o Tribunal de Contas da União, numa análise perfunctória e não exauriente, entenda que as irregularidades guardam correspondência com quaisquer condutas tipificadas na Lei 8.429/1992, deve promover o encaminhamento do acórdão que vier a ser proferido ao Ministério Público Federal, para que adote as medidas que entender cabíveis.
Admitindo que o Tribunal não acolha a tese de prescrição apresentada, em atenção ao parágrafo 2º do art. 62 do RI/TCU, anuo à proposta formulada pela Secex-TCE, exceto quanto à aplicação da multa prevista no art. 57 da Lei 8.443/1992 (peças 54-56) .
A prestação de contas apresentada (peças 11 e 28) não constitui conjunto probatório suficiente para comprovar a regularidade da execução do objeto. Não foram juntados documentos fiscais para acobertar as despesas realizadas, tampouco para identificar os beneficiários dos pagamentos. Ademais, há algumas inconsistências entre os valores debitados na conta vinculada e aqueles que constaram da relação de pagamentos.
Diante da incompletude da prestação de contas apresentada e tendo em vista a revelia do responsável, não há elementos que permitam comprovar a regular aplicação dos recursos transferidos no âmbito do Convênio 816077/2007 (Siafi 597653) e elidir o débito apurado nestes autos. Também não é possível afastar a responsabilidade do Sr. Warmillon Fonseca Braga, em cuja gestão os recursos foram recebidos e aplicados. Por força do que dispõe o art. 70, parágrafo único, da Constituição Federal, compete ao gestor prestar contas da integralidade das verbas federais recebidas, cabendo-lhe o ônus da prova quanto à boa e regular aplicação desses recursos. Tal entendimento está consolidado nesta Corte de Contas, conforme se verifica nos Acórdão 1577/2014-TCU-Segunda Câmara, 6.716/2015-TCU-Primeira Câmara, 9.254/2015-TCU-Segunda Câmara, 9.820/2015-TCU-Segunda Câmara e 659/2016-TCU-Segunda Câmara.
Assim, considerando-se tão somente a caracterização das irregularidades que motivaram a citação do ex-prefeito, seria apropriado o julgamento pela irregularidade das contas e a imputação de débito, mas sem aplicação da multa prevista no art. 57 da Lei 8443/1992, em razão do reconhecimento da prescrição da pretensão punitiva. Não obstante, conforme explanação contida ao longo deste parecer, entendo que restou consumada a prescrição das pretensões punitiva e de ressarcimento aos cofres públicos, o que deve ensejar o arquivamento dos autos.
Diante do exposto, este membro do Ministério Público de Contas junto ao TCU manifesta-se no sentido de que seja arquivado o presente processo, sem julgamento do mérito, nos termos do art. 212 do Regimento Interno do TCU (RI/TCU) , em face da prescrição das pretensões punitiva e de ressarcimento, sem prejuízo de que, caso o Tribunal entenda pertinente, envie cópia do acórdão a ser prolatado, bem como do relatório e do voto que o fundamentarem, à Procuradoria da República em Minas Gerais."
É o Relatório.

não há

Procurador Sérgio Ricardo Costa Caribé

TOMADA DE CONTAS ESPECIAL. CONVÊNIO. FNDE. AÇÕES PARA PROMOVER A INCLUSÃO DE ALUNOS COM NECESSIDADES EDUCACIONAIS ESPECIAIS. NÃO COMPROVAÇÃO DA APLICAÇÃO REGULAR DOS VALORES FEDERAIS. CITAÇÃO. REVELIA. PRESCRIÇÃO DAS PRETENSÕES RESSARCITÓRIA E PUNITIVA. ARQUIVAMENTO.

TOMADA DE CONTAS ESPECIAL (TCE)

SecexTCE, atual AudTCE

Este processo trata da tomada de contas especial instaurada pelo Fundo Nacional de Desenvolvimento da Educação (FNDE) , em decorrência de irregularidades verificadas na execução do Convênio 816077/2007, celebrado com o Município de Pirapora/MG para a realização de ações que promovessem a inclusão de alunos com necessidades educacionais especiais.
2. O ajuste, que previa a formação de professores e a aquisição de equipamentos e material didático/pedagógico específico, foi firmado no valor de R$ 69.159,60, sendo R$ 68.468,01 em valores federais, que foram integralmente transferidos (peça 4) . Sua vigência foi de 13/12/2007 a 11/12/2008 e as contas deveria ser prestadas até 9/2/2009. 
3. Da análise dos elementos apresentados por Warmillon Fonseca Braga, prefeito no período de 1/1/2005 a 31/12/2012, foi constatada, pelo tomador de contas, "divergência entre os pagamentos declarados na Relação de Pagamentos Efetuados e os débitos evidenciados no extrato bancário da conta específica", correspondente a um prejuízo de R$ 63.547,32 (peças 31-32) .
4. Regularmente citado por esta Tribunal, o responsável permaneceu inerte, configurando sua revelia. Assim, nos termos do art. 12, § 3º, da Lei 8.443/1992, o processo deve prosseguir com os elementos nele presentes.
5. A então SecexTCE, atual AudTCE (peças 54-56) , propôs o julgamento pela irregularidade das contas, com a imputação do débito apurado e a imposição de multa.
6. Por sua vez, o Ministério Público entende que o processo deve ser arquivado em razão da prescrição das pretensões punitiva e ressarcitória (peça 57) .
7. A respeito da prescrição, nos termos do art. 4º, II, da Resolução 344/2022, a contagem do prazo prescricional deve iniciar, no caso em análise, no dia 3/4/2009, quando houve a apresentação da prestação de contas ao órgão competente para a sua análise inicial (peça 11) .
8. No que concerne à interrupção do prazo prescricional, o art. 5º da resolução prevê que ela pode ocorrer nas seguintes hipóteses: "I - pela notificação, oitiva, citação ou audiência do responsável, inclusive por edital; II - por qualquer ato inequívoco de apuração do fato; III - por qualquer ato inequívoco de tentativa de solução conciliatória; IV - pela decisão condenatória recorrível."
9. De acordo com o Relatório de TCE 234/2021 (peça 32) , a primeira avaliação das contas foi efetuada mais de cinco anos após a prestação das contas em 3/4/2009, por meio do Parecer Técnico 44/2015/MEC/SECADI/DPEE, de 10/8/2015 (peça 13, p. 3-4) , em que se verificou a não comprovação "do alcance do objeto e dos objetivos pactuados no convênio". 
10. Tendo em vista que não há, nos autos, informação de outra apuração que tenha ocorrido antes de findo o prazo prescricional de cinco anos, conclui-se que ocorreu a prescrição das pretensões punitiva e ressarcitória prevista no art. 2º da Resolução TCU 344/2022. Por esse motivo, o processo deve ser arquivado com base no art. 11 do mesmo normativo, que estabelece que, "reconhecida pelo Tribunal a prescrição da pretensão punitiva e da pretensão ressarcitória em relação à totalidade das irregularidades, o processo deverá ser arquivado...".
Ante o exposto, voto para que seja adotado o acórdão que ora submeto ao Colegiado.
TCU, Sala das Sessões, em 18 de abril de 2023.
ANTONIO ANASTASIA 
Relator